臺灣臺北地方法院刑事判決　　　　　　　 95年度訴字第720號
公　訴　人　臺灣臺北地方法院檢察署檢察官
被　　　告　己○○
選任辯護人　李紀穎　律師
　　　　　　徐宏昇　律師
上列被告因偽造有價證券等案件，經檢察官提起公訴（起訴案號
：94 年度發查偵字第45號），本院判決如下：
    主  文
己○○連續行使偽造私文書，足以生損害於他人，處有期徒刑捌
月；又意圖供行使之用，而偽造有價證券，處有期徒刑參年貳月
，如附表二所示之物沒收；應執行有期徒刑參年陸月，如附表二
所示之物沒收。
    事  實
一、己○○因需要款項周轉，竟基於行使偽造準私文書及意圖為
    自己不法所有之概括犯意，於民國87年6月間，在臺北縣新
    店市○○路○段171巷8號1樓，自任互助會會首，邀集每會新
    臺幣（下同）2萬元、採外標方式，會員連同會首共計18人
    （丁○○2會半、高澄玉1會半、甲○○、王秀華、林幼娥、
    己○○、丙○○、張佳慧、諸明章、衛曉蘭、朱文英、陳志
    信各1會及己○○冒以胡周忠、乙○○、謝美瓊名義各參加1
    會，再加上會首己○○計18(人)會），會期自87年6月25日
    起至88年11月5日止之民間互助會，約定每月5日下午3時，
    在上址開標；詎己○○竟冒用胡周忠、乙○○、謝美瓊等三
    人之名義入會後，連續依序於87年7月5日、87年9月5日及88
    年3月5日之開標日期，擅自偽造渠等署名及記載如附表一所
    示冒標金額於紙上，以示係渠等以各該金額投標之意後，參
    與投標而予以行使各該偽造準私文書並分別得標，旋即於得
    標後三日內向附表一所示被害之其餘活會會員誆稱上開胡周
    忠、乙○○、謝美瓊分別得標，致各該活會會員陷於錯誤，
    如期交付會款。嗣於88年5月5日，會員丁○○得標，己○○
    因無法繳納互助會款而倒會，始查覺上情。其復於88年6 月
    間，未經甲○○之授權或同意，竟基於意圖供行使之用而偽
    造有價證券之犯意，利用不知情不詳店名刻印人員偽刻「甲○○」之印章後，再偽造「甲○○」之印文及署押於發票日
    為88年6月18日、到期日為88年6月21日（起訴書誤載為發票
    日，應予更正）、票據號碼：TH0000000、面額54萬元之本
    票一紙在臺北市○○街251號1樓門外之車上交與梁聿坪（原
    名梁慈納），作為擔保欠款之用而行使之，足以生損害於甲○○；嗣經梁聿坪持上開本票，向甲○○請求兌現未果後發
    覺有異，始悉上情。
二、案經丁○○、丙○○、戊○○○告訴及梁聿坪告發，由臺灣
    臺北地方法院檢察署檢察官偵查起訴。
    理  由
一、程序部分：
    （一）查本件被告己○○所為之不利於己之陳述，並無出於
          強暴、脅迫、利誘、詐欺、疲勞訊問、違法羈押或其
          他不正之方法，亦非違反法定障礙事由經過期間不得
          訊問或告知義務之規定而為，依刑事訴訟法第156條
          第1項、第158條之2規定，應認其有證據能力。
    （二）證人乙○○經合法傳喚不到，而其於檢察事務官訊問
          時之供述，具有較可信之情況（詳如後述）是證人周
          家淮於本院就乙○○部分之證述與上開供述不同，惟
          乙○○之上開供述，得為證據（刑事訴訟法第159條
          之2、第159條之3第3款參照）；至證人丁○○、施凰
          先、戊○○○、胡周忠、謝美瓊、甲○○、黃碧娥、
          黃碧玉、梁聿坪（原名梁慈納）於偵查中之證述，被
          告於本院審理時表示無意見，且本院認為適當，依刑
          事訴訟法第159條之5第2項，得為證據。
    （三）再查，本件資以認定被告犯罪事實之非供述證據（詳
          見後述），均無違反法定程序而取得之情形，依刑事
          訴訟法第158條之4反面規定，自有證據能力。
二、訊據被告對於上開事實除否認有詐欺行為外，餘皆坦承不諱
    。經查：上開事實，業據告訴人即證人丁○○、丙○○、戊○○○、證人胡周忠、乙○○、謝美瓊、梁聿坪、甲○○、
    黃碧娥、黃碧玉指、證述甚明，並有互助會名單（偵24852
    號卷4、5頁）本票（偵25626號卷11頁）在卷可稽。即被告
    於本院行準備程序時亦供明起訴書之犯罪事實均係事實無訛
    （本院卷52頁）而被告選任辯護人於本院審理時亦陳明對於
    告訴人及證人胡周忠、乙○○、謝美瓊於偵查中供述筆錄之
    證據能力不爭執，（本院卷149頁）是證人胡周忠、乙○○
    、謝美瓊於偵查中證述渠等並未同意亦不知道被告以其名義
    參加互助會，（偵24852號卷24、25頁、發查偵卷74頁）要
    屬真實可信；且：
（一）證人黃碧娥於偵查中供陳：其有參加互助會，但於一個月
      後即向被告表示不跟會了，並由被告退還頭期會錢（發查
      偵卷58頁）屬實，旋該1會由被告及丁○○頂會（即各頂
      二分之一）為被告所供明（本院卷59頁），是卷附互助會
      名單（偵24852號卷5頁）所載黃碧娥部分應為被告及丁○○共有1會；又該互助會名單所載張佳慧係劉秀琴所頂之1
      會，亦經被告陳明在卷（本院卷59頁）並由劉秀琴於87年
      11月5日以6300元得標無訛（偵24852號卷4頁）；且該互
      助會名單所載己○○部分應係其與高澄玉頂替原參加之劉
      立黛之1會，已經被告供明在卷（本院審判筆錄第2頁），
      渠等並於87年8月5日以劉立黛名義以4700元得標無訛（偵
      24852號卷4頁）是本件互助會除被告任會首及其本身與丁○○、高澄玉各共有1會，並冒以胡周忠、乙○○、謝美
      瓊各參加1會外，丁○○2會半、高澄玉1會半、甲○○、
      王秀華、林幼娥、丙○○、劉秀琴、諸明章、衛曉蘭、朱
      文英、陳志信各1會，至為明顯。（雖被告述明陳春蘭以
      朱文英、陳志信名義，梁聿坪以林幼娥、王秀華名義參加
      ，（本院卷59頁）惟既係渠等同意而為之，尚難謂有何不
      法。自應以朱文英、陳志信、林幼娥、王秀華為會員）。
（二）被告於本院審理時供承其於如附表一所示時間，於紙上書
      寫冒標姓名及記載標金以投標，而向在場會員行使（本院
      卷39頁及審判筆錄2、3頁）及其於得標後，即向活會會員
      訛稱係胡周忠、乙○○、謝美瓊分別得標，致使各該活會
      會員陷於錯誤而交付會款予被告，均如附表一所示，足見
      被告涉犯行使偽造私文書及詐欺行為，殊無疑義（最高法
      院69年臺上字第695號判例參照）。蓋依被告提出附卷87
      年7月至88年3月得標會員及得標金額可知：胡周忠、劉立
      黛（己○○及高澄玉）乙○○、朱文英、劉秀琴、高澄玉
      、甲○○、丁○○、謝美瓊分別依序各於各該月5日以
      4700元、4700元、5200元、6100元、6300元、6700元、
      6500元、7600元、8700元得標，（偵24852號卷4頁）則被
      告確有如附表一所示犯行，而犯上開罪名甚明。
（三）證人甲○○於偵查中及本院審理時均供證：如附表二之2
      所示本票非其簽發，其上印文亦非其所有印章（附表二之
      1）所蓋，筆跡亦非其書寫者，係梁慈納（梁聿坪）持該
      本票向其索討票款，並告以係被告交付予伊時，其始知被
      偽造本票之情在卷（發查偵卷40、41頁及本院審判筆錄）
      核與證人梁聿坪於偵查中供述情節相符（同卷56、57、92
      頁）且為被告所坦認無誤，此部分犯行亦堪以認定。
（四）雖被告於審判期日仍辯稱乙○○確有參加本件互助會，證
      人甲○○亦供陳乙○○送畫框至其公司時，其問乙○○經
      伊是認有參加互助會云云，惟證人乙○○既已於偵查中堅
      詞否認參加本件互助會，被告於本院行準備程序時亦坦承
      此事實，有如上述，即於96年2月14日並具狀表明捨棄傳
      訊證人乙○○，（本院卷154頁）可見證人乙○○上開證
      述應可採信，而證人甲○○既未能述明乙○○告訴其參加
      互助會之時間及相關情節，則是否於87年9月5日以後（即
      被告以乙○○名義得標後）乙○○經被告告知該事實因而
      要求被告須負責繳納會款經其同意後，始於甲○○詢問時
      是認有參加互助會，抑或本於其他原因等，殊難以懸揣，
      故甲○○就此之供述，尚難為有利於被告之認定。又告訴
      人丁○○雖於偵查中陳述被告只於標單上記載標金，未載
      姓名，惟標到都是被告口頭說的云云（偵24852卷25頁）
      既與被告之供述不同，且該告訴人經多次合法傳喚均未到
      庭，復衡以每次開標時至少有丁○○、梁聿坪、高澄玉、
      劉秀琴、陳春蘭等人在場（詳審判筆錄第3頁），倘如丁○○上開所述，渠等豈有不異議之理，尤其是次高標之人
      ，要無坐視而任由被告指定得標之人而不管之情，且被告
      就此部分事實，亦無為與事實不符之陳述必要，更無故陷
      己入於較重罪責而為違背情理及事實之真實之供述，是此
      部分以被告之供述為可採信。
（五）參以被告於互助會單上誤載乙○○為「林伯宏」，及本院
      依被告聲請送其為精神鑑定，經馬偕紀念醫院鑑定結果，
      認為被告的確罹患雙極性情感疾患，但由於其犯罪行為並
      非密集發生於一小段時間，而是將近一年內所發生的狀況
      ，所以很難認定其犯罪發生時的精神狀態都是處於持續異
      常之情形，且嚴重程度亦未達到無責任能力或行為能力的
      情形。因此在民國87年至88年間，個案雖有精神障礙，但
      辨識其行為違法或依其辨識而行為之能力或有可能較常人
      為差，但缺乏證據顯示個案辨識其行為違法或依其辨識而
      行為之能力在這一年內是處於持續且顯著減低之狀態。有
      該醫院鑑定報告在卷可憑（本院卷126-128頁）等情以觀
      ，在在足證被告涉犯上開事實之事證明確，所辯顯係飾卸
      之詞，不足採信，其犯行洵堪認定。
三、按行為後法律有變更者，適用行為時之法律，但行為後之法
    律有利於行為人者，適用最有於行為人之法律，刑法第2條
    第1項定有明文，被告行為後，刑法修正業經立法院於94年1
    月7日三讀通過，經總統於94年2月2日令修正公布，依刑法
    施行法第10條之1自95年7月1日施行。修正前刑法第51條規
    定：「數罪併罰，分別宣告其罪之刑，依左列各款定其應執
    行者：」其中第5款規定：「宣告多數有期徒刑者，於各刑
    中之最長期以上，各刑合併之刑期以下，定其刑期。但不得
    逾二十年。」修正後刑法第51條第5款規定：「宣告多數有
    期徒刑者，於各刑中之最長期以上，各刑合併之刑期以下，
    定其刑期。但不得逾三十年。」比較結果，修正後刑法並非
    較有利於行為人，依刑法第2條第1項前段之規定，仍應依修
    正前刑法，定其應執行之刑。又修正前刑法第55條牽連犯，
    第56條連續犯之規定，已經修正刑法予以廢除，亦即修正刑
    法就行為罪數，除接續犯、想像競合犯、結合犯等實質上或
    裁判上一罪，以一罪論處或從一重罪處斷外，原則上採取一
    罪一罰，且刑法第2條第1項亦從修正前之從新從輕規定修正
    為從舊從輕規定。故犯罪在95年6月30日以前，而合於修正
    前刑法連續犯或牽連犯規定者，前者加重其刑至二分之一，
    後者從一重罪處斷，顯較修正刑法規定一罪一罰，數罪併罰
    對被告有利，依從舊從輕法則，應適用修正前刑法規定；又
    被告行為後，刑法施行法第1條之1業於95年6月14日增訂公
    布，於95年6月16日生效施行，該條規定：「中華民國94 年
    1月7日刑法條正施行後，刑法分則編所定罰金之貨幣單位為
    新臺幣。94年1月7日刑法修正時，刑法分則編未修正之條文
    定有罰金者，自94年1月7日刑法修正施行後，就其所定數額
    提高為30倍。但72年6月26日至94年1月7日新增或修正之條
    文，就其數額提高為3倍。」查本件論罪科刑之刑法分則編
    條文（刑法第339條第1項、第201條第1項，詳後述）為72年
    6月25日以前即已制訂生效、72年6月26至94年1月7日均未曾
    修正、且條文中定有罰金規定之條文，於95年7月1日即94年
    1月7日刑法修正施行後，固應依刑法施行法第1條之1規定，
    改以新臺幣計算罰金數額，且提高罰金數額至30倍；然被告
    行為時，依上開刑法分則編條文、罰金罰鍰提高標準條例第
    1條、現行法規所定貨幣單位折算新臺幣條例第2條規定，罰
    金數額則係以銀元（以新臺幣之3倍折算）計算、提高為2倍
    至10倍，二者所定罰金提高後之額度均相同。況倘於個案中
    宣告罰金刑時，依修正前刑法第33條第5款規定，罰金最低
    額可為銀行1元（即新臺幣3元），然依修正後刑法第33條第
    5款規定，罰金最低額則為新臺幣1000元，此種行為後法律
    有變更之情形，比較結果，行為後之法律並無較有利於行為
    人可言，本院自應以刑法94年1月7日修正前、仍依銀元計算
    罰金數額，且依刑法施行法第1條之1規定提高罰金數額至30
    倍之刑法分則編條文論處。（參95年12月13日至15日臺灣高
    等法院暨所屬各法院法律座談會決議）
四、核被告所為，係犯刑法第216條、第220條第1項、第210條之
    行使偽造私文書罪，第339條第1項之詐欺取財罪及第201條
    第1項之偽造有價證券罪。被告利用不知情不詳店名刻印人
    員偽刻甲○○印章行為，為間接正犯；其偽造印章、印文乃
    偽造有價證券之階段行為，行使偽造有價證券之低度行為，
    應為偽造之高度行為吸收，不另論罪。被告偽造署押乃偽造
    準私文書之部分行為，偽造私文書之低度行為，應為高度之
    行使吸收，不另論罪。其先後多次行使偽造私文書、詐欺取
    財犯行各時間緊接，犯罪構成要件相同，均顯係基於概括之
    犯意，各為連續犯，應依修正前刑法第56條各論以一罪，並
    加重其刑；其一詐欺行為，各侵害多數法益，犯同種罪名，
    為想像競合犯，應從一重依詐欺罪處斷。所犯行使偽造私文
    書、詐欺犯行間，有方法、目的之牽連關係，為牽連犯，應
    依修正前刑法第55條從一重依行使偽造私文書罪處斷。公訴
    人未併就行使偽造私文書部分起訴，惟因此與已起訴之詐欺
    犯行部分有牽連犯之裁判上一罪關係，依審判不可分原則，
    本院應予以審判。所犯二罪，犯意各別，構成要件亦異，顯
    係另行起意，應予分論併罰。爰審酌被告素行、犯罪動機、
    手段、目的、所生危害及犯罪後態度並與部分被害人成立和
    解等一切情狀分別量處如主文所示之刑，並定其應執行刑。
    如附表二之1所示印章1枚，應依刑法第219條宣告沒收；附
    表二之2所示本票，應依刑法第205條宣告沒收。至被告偽造
    如附表一所示冒標姓名署押，因各該標單已經滅失，毋庸宣
    告沒收；又被告故意犯本件各罪，觀其犯罪過程並無任何足
    堪憫恕情形，且其犯後即遷移住居所，亦未與被害人洽談賠
    償和解事宜，直至本院審理期間之96年2月14日始與部分被
    害人成立和解，有其96年2月15日陳報狀附卷可證，是綜合
    其犯行並不符合刑法第59條規定足堪憫恕而得酌減其刑之要
    件，其此之聲請，要難採取，均併此明。
據上論斷，應依刑事訴訟法第299條第1項前段、刑法第2條第1項
、第216條、第210條、第339條第1項、第201條第1項、第55條、
第219條、第205條、修正前刑法第56條、第55條、第51條第5款
、刑法施行法第1條之1，判決如主文。
本案經檢察官蔡立文到庭執行職務
中　　華　　民　　國　　96　　年　　3 　　月　　20　　日
　　　　　　　　　臺灣臺北地方法院刑事第十二庭
                          審判長法　官　李英豪
                                法  官  曾正龍
                                法  官  陳慧萍
以上正本證明與原本無異。
如不服本判決，應於判決送達後10日內，向本院提出上訴狀。
　　　　　　　　　　　　　　　　書記官　謝韻華
中　　華　　民　　國　　96　　年　　3 　　月　　21　　日
附錄本案論罪科刑法條全文：
中華民國刑法第216條
（行使偽造變造或登載不實之文書罪）
行使第 210 條至第 215 條之文書者，依偽造、變造文書或登載
不實事項或使登載不實事項之規定處斷。
中華民國刑法第220條第1項
（準文書）
在紙上或物品上之文字、符號、圖畫、照像，依習慣或特約，足
以為表示其用意之證明者，關於本章及本章以外各罪，以文書論
。
中華民國刑法第210條
（偽造變造私文書罪）
偽造、變造私文書，足以生損害於公眾或他人者，處 5 年以下有
期徒刑。
中華民國刑法第339條第1項
（普通詐欺罪）
意圖為自己或第三人不法之所有，以詐術使人將本人或第三人之
物交付者，處5年以下有期徒刑、拘役或科或併科1千元以下罰金
。
中華民國刑法第201條第1項
（有價證券之偽造變造）
意圖供行使之用，而偽造、變造公債票、公司股票或其他有價證
券者，處3年以上10年以下有期徒刑，得併科3千元以下罰金。
附表一：
┌────┬────┬─────┬─────────┬─────┬───────┐
│冒標姓名│得 標 日│冒標金額  │被害人（活會會員）│被害金額  │  備      考  │
│        │年.月.日│新臺幣, 元│     姓   名      │新臺幣, 元│              │
├────┼────┼─────┼─────────┼─────┼───────┤
│        │        │          │丁○○(2會半),高澄│          │己○○亦參加1 │
│ 胡周忠 │ 87.7.5 │  4,700   │玉(1會半),甲○○, │          │會,與其冒名參 │
│        │        │          │王秀華,林幼娥,施凰│ 260,000  │加各1會之林伯 │
│        │        │          │先,劉秀琴,諸明章, │          │鴻,謝美瓊均非 │
│        │        │          │衛曉蘭,朱文英,陳志│          │詐欺被害人.   │
│        │        │          │信(各1會)         │          │              │
├────┼────┼─────┼─────────┼─────┼───────┤
│        │        │          │丁○○(2會半),周家│          │己○○尚剩半會│
│ 乙○○ │ 87.9.5 │  5,200   │淮,王秀華,林幼娥, │          │,與其冒名參加1│
│        │        │          │高澄玉,丙○○,劉秀│ 250,000  │會之謝美瓊均非│
│        │        │          │琴,諸明章,衛曉蘭, │          │詐欺被害人.   │
│        │        │          │朱文英,陳志信(各1 │          │              │
│        │        │          │會)               │          │              │
├────┼────┼─────┼─────────┼─────┼───────┤
│        │        │          │丁○○(1會半),王秀│          │己○○尚剩半會│
│ 謝美瓊 │ 88.3.5 │  8,700   │華,林幼娥,丙○○, │          │,非被害人.    │
│        │        │          │諸明章,衛曉蘭,陳志│ 150,000  │              │
│        │        │          │信(各1會)         │          │              │
└────┴────┴─────┴─────────┴─────┴───────┘
附表二：
1. 偽造甲○○印章1枚。
2. 偽造發票人甲○○，發票日為88年6月18日，到期日為88年
   6月21日，票號TH0000000面額54萬元本票一紙。
